臺灣高等法院民事判決
108年度勞上易字第117號
上訴人即附  
帶被上訴人  郁益企業股份有限公司

法定代理人  陳德三  
訴訟代理人  鄭植元律師
被上訴人即  
附帶上訴人  洪正仲  

訴訟代理人  侯冠全律師

上列當事人間請求給付退休金事件，兩造對於中華民國108年7月
31日臺灣士林地方法院107年度勞訴字第107號第一審判決，各自
提起上訴及附帶上訴，本院於109年11月17日言詞辯論終結，判
決如下：
    主      文
上訴駁回。
原判決關於駁回被上訴人後開第三項之訴部分，及該部分假執行
之聲請，暨訴訟費用之裁判均廢棄。
上訴人應再給付被上訴人新臺幣肆拾貳萬伍仟壹佰壹拾壹元，及
自民國一百零七年三月三日起至清償日止，按年息百分之五計算
之利息。
第一、二審訴訟費用由上訴人負擔。
原判決主文第一項判命上訴人給付被上訴人新臺幣壹佰貳拾參萬
陸仟陸佰捌拾捌元本息部分，得假執行；但上訴人如以新臺幣壹
佰貳拾參萬陸仟陸佰捌拾捌元預供擔保，得免為假執行。
本判決第三項所命給付部分，得假執行；但上訴人如以新臺幣肆
拾貳萬伍仟壹佰壹拾壹元預供擔保，得免為假執行。
    事實及理由
一、被上訴人起訴主張：伊自民國73年1月10日起任職於三益制
    動科技股份有限公司（下稱三益公司），嗣於75年9月22日
    調職至三益公司另成立之上訴人。伊於上訴人任職期間，雖
    於78年7月4日離職，然旋即於同年8月7日復職，至107年1月
    31日申請退休。是伊舊制退休金之工作年資應自73年1月10
    日計算至94年7月1日止，共36.5個基數，且伊退休時平均工
    資為新臺幣（下同）77,293元，得請求上訴人給付之舊制退
    休金為2,821,194元，惟上訴人僅給付其中之1,159,395元，
    爰依勞動基準法（下稱勞基法）第55條規定及兩造之勞動契
    約，請求上訴人給付短少之退休金1,661,799元本息等語。
二、被上訴人則抗辯：兩造並未針對適用勞基法前的年資合意應
    由伊給付退休金，而伊自87年3月1日起始適用勞基法，故被
    上訴人在該日期前之工作年資，均不能納入舊制退休金之計
    算。伊已就上訴人87年3月1日至94年6月30日期間的年資付
    訖舊制退休金1,159,395元，被上訴人無權請求伊再為給付
    等語。
三、原審為被上訴人一部勝訴之判決，即判命：上訴人應給付被
    上訴人1,236,688元，及自107年3月3日起至清償日止按年息
    5%計算之利息，並駁回被上訴人其餘之訴。上訴人提起上訴
    ，聲明為：㈠原判決不利於上訴人部分廢棄；㈡上開廢棄部分
    ，被上訴人於第一審之訴駁回。被上訴人則提起附帶上訴，
    聲明為：㈠原判決關於駁回附帶上訴人後開第二項之訴及該
    部分假執行之聲請暨訴訟費用之裁判均廢棄；㈡附帶被上訴
    人應再給付附帶上訴人425,111元，及自107年3月3日起至清
    償日止，按年息5%計算之利息。兩造就對方之上訴及附帶上
    訴分別答辯聲明：上訴及附帶上訴駁回。
四、兩造不爭執之事項：
  ㈠被上訴人於73年1月10日至75年9月21日期間任職三益公司（
    見原審卷第25頁勞保投保資料表）。
  ㈡上訴人於74年12月4日設立登記（見原審卷第17頁）。
  ㈢被上訴人自75年9月22日起由三益公司調職至上訴人，期間於
    78年7月4日離職，同年8月7日復職，至107年1月31日申請退
    休（見原審卷第25頁勞保投保記錄表）。
  ㈣上訴人自87年3月1日起開始適用勞基法（見原審卷第24頁台
    北市政府勞動局公函）。
  ㈤被上訴人自94年7月1日起適用勞退新制（見原審卷第18頁勞
    資爭議調解紀錄）。
  ㈥被上訴人在106年11月17日向上訴人申請於107年1月31日退休
    （見原審卷第18頁勞資爭議調解紀錄、第80頁退休申請表）
    ，106年8月至107年1月間之平均工資為77,293元（見原審卷
    第24頁台北市政府勞動局公函）。
  ㈦上訴人業已給付被上訴人退休金1,159,395元。　
五、按勞工工作年資自受僱之日起算，適用本法前之工作年資，
    其資遣費及退休金給與標準，依其當時應適用之法令規定計
    算；當時無法令可資適用者，依各該事業單位自訂之規定或
    勞雇雙方之協商計算之。適用本法後之工作年資，其資遣費
    及退休金給與標準，依第17條及第55條規定計算，為勞基法
    第84條之2所明定。勞基法施行細則第5條則明定：勞工工作
    年資以服務同一事業單位為限，並自受僱當日起算。適用本
    法前已在同一事業單位工作之年資合併計算。可知勞工之工
    作年資，應自受僱之日起算，且係將適用勞基法前、後之工
    作年資合併計算。因工作年資而得行使之權利，如雇主終止
    勞動契約之預告期間（勞基法第16條），資遣費之計算（第
    17條），勞工自請退休之情形（第53條）、退休金之給與標
    準（第55條），均應自勞工受僱日起算，不因何時適用勞基
    法而有差別。就退休金給與之基數部分，若勞工之工作年資
    跨越適用勞基法前後階段，則以分段適用方式計算，在適用
    勞基法前之工作年資，依當時應適用之法令規定計算，若當
    時無法令可資適用者，依各該事業單位自訂之規定或勞雇雙
    方之協商計算之。適用勞基法後之工作年資，則依同法第55
    條規定計算。查本件退休金之爭議，兩造爭執點為被上訴人
    適用勞基法（即87年3月1日）前之年資，得否請求上訴人給
    付退休金。被上訴人主張勞資雙方有合意適用勞基法前的年
    資，上訴人亦應給付退休金乙節，固為上訴人所否認，惟本
    院基於下列事證，認上訴人就被上訴人適用勞基法前之年資
    ，有給付退休金之責：
　㈠卷查上訴人歷來之退休員工即訴外人蔡德基、黃綉香、林清
    泉、黃文雄、黃瑜瑾、蘇友舜、林水木，於退休時（退休日
    期在91年至107年期間）上訴人均將其等適用勞基法前、後
    之工作年資併計，林清泉、黃文雄、黃瑜瑾、蘇友舜、林水
    木部分，更納入其等從三益公司調職至上訴人前之年資，並
    依勞基法第55條第1項之標準給付退休金，有臺灣銀行信託
    部提供之退休金給付通知書足憑（見原審卷第180、181頁、
    本院卷第179、181、183、185、187頁），兩造對此亦不爭
    執（見本院卷第203頁）。
　㈡另觀諸上訴人所提出，由上訴人與三益公司在86年12月10日
    簽署之同意書（下稱系爭同意書），其上明白記載「雙方擬
    就員工退休事宜同意約定如下：甲方（即三益公司）於86年
    11月14日董監事聯席會決議通過，以前任職於甲方公司之員
    工因業務需要外調乙方公司（即上訴人）任職迄今尚未離職
    者，其於甲方任職期間之工作年資應予承認，並於申請退休
    時，甲乙雙方同意依下列比例計算給付退休金」等字（見本
    院卷第80頁），可知系爭同意書係渠等為協議如何分攤由三
    益公司調職至上訴人員工之退休金而簽署，顯然當時上訴人
    與三益公司約定調任員工之年資併計，並由公司給付退休金
    ，否則即無簽署該同意書之必要。而上訴人簽署該同意書時
    尚未適用勞基法，尤徵依上訴人自訂之規定，其員工適用勞
    基法前之年資，亦可納入退休金之計算。
　㈢再從上訴人成立之緣由以觀，被上訴人主張上訴人是由三益
    公司於74年成立，負責台灣市場的銷售，為三益公司之關係
    企業；三益公司經營汽車零件製造業務，從73年7月30日勞
    基法施行後即適用勞基法等情，業據提出三益公司之網頁資
    料、登記資料、財務報表等件為證（見本院卷第111-117頁
    ），且為上訴人所不爭執，均可信實。而上訴人成立後，三
    益公司確有調任員工至上訴人任職，亦有系爭同意書可佐，
    則對該等調職員工而言，原先在三益公司任職之年資予以承
    認而可請領退休金，如調職至上訴人後之年資因上訴人尚未
    適用勞基法而不得請領退休金，勢將大大降低員工調職之意
    願，從人事制度設計之角度而言，當以調職至上訴人後之年
    資，不影響調職員工原有之退休金請領權益，方屬合理，由
    此亦可推論上訴人成立後，應有制訂員工適用勞基法前之年
    資，亦得納入退休金計算之規定。佐以前述上訴人歷來給付
    其退休員工退休金之計算標準，堪認上訴人針對其員工適用
    勞基法前之年資，係依據勞基法第55條規定承認其年資並據
    以計算退休金。
　㈣復自實踐層面觀察，被上訴人於106年11月17日向上訴人提出
    退休申請表，記載到職日為78年8月7日至107年1月31日退休
    ，上訴人之承辦人即在該表之退休金計算欄記載「66849×31
    個基數＝2,072,319」等文字（見原審卷第80頁），上訴人製
    作之勞工退休金給付通知書，亦記載上訴人之退休金數額如
    上（見原審卷第82頁），均明顯是將被上訴人適用勞基法前
    、後的年資併計，並依勞基法第55條第1項規定計算退休金
    ，益證依上訴人自訂之規定，其員工適用勞基法前之年資，
    亦可依勞基法請領退休金。上訴人雖辯稱被上訴人之前述退
    休金數額，為其承辦員工計算錯誤所致，其已撤銷錯誤之意
    思表示云云，然就此並未舉證證明之，況其製作之勞工退休
    金給付通知書有蓋用其統一發票專用章、其勞工退休金監督
    委員會之大章、主任委員與副主任委員之小章，及其留存於
    臺灣銀行之印鑑章，顯然經過層層審核，上訴人空言否認前
    述通知書上金額之正確性，為本院所不採。
　㈤上訴人復辯稱其員工適用勞基法前之年資可否納入退休金之
    計算，是採個案認定，並非通案性均可納入云云，並以其員
    工訴外人黃鴻祥之退休金計算，並未納入適用勞基法前之年
    資，為其佐證（見原審卷第147頁）。惟上訴人在86年間簽
    署系爭同意書時，已定有員工得向其申請退休金之規定，顯
    見其員工適用勞基法前之年資，亦可請領退休金，業經本院
    審認如前，上訴人之抗辯，與本院之認定相悖，已非可採。
    況退休金為員工整體薪酬之一環，亦為公司鼓勵優秀員工永
    任之重要制度，關於員工退休金之請領要件、計算標準等，
    一般公司係以事先建立制度為常態，鮮見於員工退休時，始
    與員工以個案議定之方式處理，上訴人所辯，核與常情不符
    ，亦難採信。實則上訴人一再強調被上訴人於退休後旋即至
    其競爭對手公司任職，有競業行為云云（見本院卷第77、20
    2-203頁），可推知上訴人係因不滿被上訴人之行為，方於
    兩造在107年5月31日勞資爭議調解時，不願承認前已核定之
    退休金數額，拒絕就被上訴人適用勞基法前之年資給付退休
    金，其臨訟以前詞置辯，難認屬實。至黃鴻祥之退休金計算
    未納入其適用勞基法前之年資，與上訴人其餘退休員工之退
    休金計算方式有異，應屬特殊個案，尚不足更易本院前開認
    定，併予指明。
六、上訴人之員工適用勞基法前之年資，亦應依勞基法第55條第
    1項規定計算退休金，前已詳論，而上訴人僅以被上訴人適
    用勞基法後之工作年資，計給被上訴人勞退舊制退休金1,15
    9,395元，被上訴人據此主張上訴人有短付退休金之情，堪
    可認定。茲計算被上訴人得請求上訴人再為給付退休金之數
    額如下：
　㈠按勞工工作年資以服務同一事業者為限，但受同一雇主調 動
    之工作年資，應予併計，勞動基準法第57條定有明文。關於
    上開「同一事業」之判斷，不可拘泥於公司名稱及負責人形
    式上是否變更作認定，而應自勞動關係之從屬情形，及工 
    作地點、薪資約定、工作型態等勞動條件，作實質之判斷。
    亦即，為保障勞工之基本勞動權，加強勞雇關係，促進社會
    與經濟發展，防止雇主以法人之法律上型態規避法規範，遂
    行其不法之目的，於計算勞工退休年資時，非不得將其受僱
    於「現雇主」法人之期間，及其受僱於與「現雇主」法人有
    「實體同一性」之「原雇主」法人之期間合併計算，俾符誠
    實及信用原則（最高法院100年台上字第1016號判決參照）
    。
　㈡查上訴人係三益公司另行成立，負責台灣市場的銷售業務，
    為三益公司的關係人，如前述，且上訴人與三益公司之法定
    代理人為同一人，亦明載於三益公司之財務報表（見本院卷
    第117頁）。而上訴人員工所使用之請假登記卡上有三益交
    通工業股份有限公司（即三益公司更名前之名稱）等字樣，
    名片上復有三益公司之英文名稱「SANYCO」及標誌等情，有
    被上訴人提出之請假登記卡及名片為證（見本院卷第121、1
    23頁）。顯然上訴人與三益公司之關係密切，具有實體同一
    性，應認屬勞基法第57條所規定之「同一事業」，且依系爭
    同意書之約定，上訴人承認三益公司員工之年資，已如前述
    ，被上訴人主張其在三益公司任職之年資，應與其在上訴人
    任職之年資併計，於法有據。至於被上訴人在上訴人任職期
    間，雖曾於78年7月4日離職，但於同年8月7日即復職，依勞
    基法第10條之規定，其前後工作年資應合併計算。是被上訴
    人適用勞退舊制得請求退休金之年資，應自73年1月10日算
    至94年6月30日，為21年5月又20日，依勞基法第55條第1項
    第1款規定，退休金之基數為36.5【15×2＋（21-15）×1＋0.5＝
    36.5】。
　㈢兩造均同認被上訴人核准退休時一個月平均工資為77,293元
    ，則被上訴人得請領之退休金為2,821,194元（77,293×36.5
    ＝2,821,194.5），扣除上訴人已給付之1,159,395元，被上
    訴人尚得請求給付1,661,799元（2,821,194-1,159,395＝1,6
    61,799）。又依勞基法第55條第3項規定，雇主應於勞工退
    休之日起30日內給付，則被上訴人於107年1月31日自請退休
    ，尚得請求上訴人自107年3月3日起加給按週年利率5%計算
    之法定遲延利息。
七、綜上所述，被上訴人依兩造間之勞動契約及勞基法第55條規
    定，請求上訴人給付退休金差額1,661,799元，及自107年3
    月3日起至清償日止，按年息5%計算之利息，為有理由，應
    予准許。從而原審就上開應准許部分，判命上訴人應給付被
    上訴人1,236,688元本息，並分別諭知兩造供擔保後，得、
    免假執行，核無不當，上訴人之上訴意旨指摘原判決此部分
    不當，求予廢棄改判，為無理由，應駁回其上訴。又被上訴
    人提起附帶上訴，請求上訴人應再給付425,111元本息（1,6
    61,799-1,236,688＝425,111），亦屬有據，應予准許，原審
    就此為被上訴人敗訴之判決，尚有未洽，附帶上訴論旨指摘
    原判決此部分不當，求予廢棄改判，為有理由，自應由本院
    將原判決此部分廢棄改判如主文第3項所示。又原審判命上
    訴人給付1,236,688元本息，暨本院判命上訴人再為給付425
    ,111元，依勞動事件法第44條第1項、第2項規定，爰依職權
    宣告假執行，並諭知上訴人供相當擔保金額後得免為假執行
    。
八、本件事證已臻明確，兩造其餘之攻擊或防禦方法及所用之證
    據，經本院斟酌後，認為均不足以影響本判決之結果，爰不
    逐一論列，附此敘明。
九、據上論結，本件上訴人之上訴為無理由，被上訴人之附帶上
    訴為有理由，爰判決如主文。
中　　華　　民　　國　　109 　年　　12　　月　　1 　　日
                  勞動法庭
                      審判長法  官  李慈惠
                            法  官  趙雪瑛
                            法  官  陳婷玉
正本係照原本作成。
上訴人如不服本判決，應於收受送達後20日內向本院提出上訴書
狀，其未表明上訴理由者，應於提出上訴後20日內向本院補提理
由書狀（均須按他造當事人之人數附繕本）上訴時應提出委任律
師或具有律師資格之人之委任狀；委任有律師資格者，另應附具
律師資格證書及釋明委任人與受任人有民事訴訟法第466 條之1
第1項但書或第2項（詳附註）所定關係之釋明文書影本。如委任
律師提起上訴者，應一併繳納上訴審裁判費。
中　　華　　民　　國　　109 　年　　12　　月　　1 　　日

  　　　　　　　　　　　　　書記官  張永中
　　　　　　　　　　　　　
附註：
民事訴訟法第466條之1（第1項、第2項）：
對於第二審判決上訴，上訴人應委任律師為訴訟代理人。但上訴
人或其法定代理人具有律師資格者，不在此限。
上訴人之配偶、三親等內之血親、二親等內之姻親，或上訴人為
法人、中央或地方機關時，其所屬專任人員具有律師資格並經法
院認為適當者，亦得為第三審訴訟代理人。